臺北高等行政法院判決
　　　　　　　　　　　　　　　　　　 96年度簡字第00327號
原　　　告　甲○○
被　　　告　財政部臺灣省北區國稅局
代　表　人　陳文宗（局長）住同上
送達代收人　乙○○
上列當事人間因綜合所得稅事件，原告不服財政部中華民國96年
2 月15日台財訴字第09600019650 號訴願決定，提起行政訴訟。
本院判決如下：
    主  文
原告之訴駁回。
訴訟費用由原告負擔。
　　事  實
一、事實概要：
    緣原告民國（下同）92年度綜合所得稅結算申報，原列報捐
    贈扣除額新臺幣（下同）764,500元，經被告機關所屬新竹
    縣分局初查以其中715,000元（下稱系爭捐贈）不符合列報
    扣除之規定，予以剔除，核定綜合所得總額6,071,494元，
    綜合所得淨額4,937,516元，補徵應納稅額184, 652元。
    原告不服，申請復查，未獲變更，提起訴願亦遭決定駁回，
    遂向本院提起本件行政訴訟。
二、兩造聲明：
　(一)原告聲明求為判決：
    1.原處分及訴願決定均應予撤銷。
    2.訴訟費用由被告負擔。
　(二)被告聲明求為判決：
    1.駁回原告之訴。
    2.訴訟費用由原告負擔。
三、兩造之爭點：原告92年度是否有系爭捐贈之715,000元之事
    實？
　(一)原告主張之理由：
    1.行政法院36年度判字第16號判例意旨，明顯是仿自當時民
      事訴訟法第277 條之法文用語，而以「主觀舉証責任」之
      用語方式進行規範。然查89年2 月修正民事訴訟法時，於
      第277 條已增設「但書」，期能對原條文有所匡正，依其
      立法理由：「在當事人主張之事實真偽不明時，應如何定
      舉証責任分配……」我民事訴訟法「僅設原則性規定……
      自難免產生困難」。（見修法理由）是觀其增設「但書」
      所列二種情事，不必由主張利己事實之當事人舉証者，一
      為「法律別有規定」，一為「依其情形顯失公平者」。前
      者，例如行政訴訟法第125 條第1 項及第133 條均明定法
      院應依職權調查事實關係，即當事人並無主張責任及証據
      提出責任，當然不適用本條之規定。後者，因一方為權利
      主体之政府機關，另一方為人民，畢竟人民取得有關資料
      不易，兩者本有「武器不平等」之情形，為免人民因無從
      舉証而負擔不利之效果，亦不宜適用本條之規定，仍係當
      然之法理。故而民事訴訟法之修正，應解為行政訴訟法第
      136 條之「準用」，係準用此關於舉証責任分配之規定，
      顯見受處分人在行政訴訟法因而並無証據提出責任，法理
      甚明。再者，在行政程序法上，由於行政程序法第36條明
      定行政機關對於行政事項，有依職權調查為處分基礎所需
      事實之義務，故基本上原告亦無「主張責任」及「証據提
      出責任」自屬當然。更何況民事訴訟法第277 條規定乃屬
      於事實真偽不明之舉証責任規定，今本件爭訟事項，『既
      無事實真偽陷於不明之情形』，則原決定機關猶遽予援引
      上揭行政法院判例意旨，仍課原告必須就上揭「待証事項
      」應負其舉証責任，顯然其決定有適用法規失諸錯誤之違
      法，應予撤銷。
    2.又按「行政行為應以誠實信用方法為之並應保護人民正當
      合理之信賴」為行政程序法第8條所明定，查本件爭訟，
      原告從民國88年度起迄至93年度止，於申報上開長達6年
      期間各年度綜合所得稅時均經附有受贈人金剛佛學會出具
      之收據証明資料附卷；且每年被告機關於「事後」依例進
      行「審核」時，復經承辦是項審核業務之稅務員依其作業
      「慣例」通知原告，至其辦公處所完成「備詢」並提出說
      明之審查程序，如此年復一年，倘有疑義！？被告機關如
      能於「審核」時，立即通知改正或依法查處，豈有於事隔
      多年之後，再追溯累積歷年度之漏稅額予以一次補徵之可
      能？（按88年度及93年度亦有類似處分尚在行政救濟中）
      。要之，從程序上而論，原告之申報案件，年復一年，既
      是如此，且均經通過被告機關之層層「審核」並已獲得其
      「答應」（承諾）可列為當年度之「捐贈」扣除項目無疑
      ！則被告機關這一依據其行政規則（作業規定）所形成的
      「承諾」既已構成原告信賴之基礎，自當有信賴保護原則
      之通用。從而，基於「禁反言」及「誠信原則」被告機關
      ，即不得「恣意」就其所為「承諾」，出爾反爾；尤不應
      遲至事隔多年之後，始回頭推翻自己之「承諾」並將所有
      違失之咎全歸責於原告承擔，被告如此作為，顯然，違背
      誠實信用方法並損及原告正當合理之信賴而為違法，昭然
      若揭。
    3.至原決定以該金剛佛學會違反協力查對捐贈收入之義務據
      以作為其不能認定原告系爭「捐贈」為真實之理由，尤屬
      「荒謬可笑」至極，蓋該金剛佛學會本來又非在原告之管
      領下，其內部如何管理亦非原告所得過問！被告及原決定
      機關憑何課予原告應負金剛佛學會必須提示帳務文據於被
      告機關之義務？更何況該佛學會有無將所收捐贈款項用於
      會務或賑災之用，應非認定「捐贈」事實有無之「條件」
      。退萬步而言，被告果真要瞭解事實真假如何？亦不難向
      當地尖石鄉公所及受惠地區之國小，乃至新竹縣政府主管
      單位查明，詎被告機關怠於查明，反僅以「該學會違反協
      力查對捐贈收入之義務」逕以之作為否定系爭「捐贈」行
      為之事實，顯然失諸草率，亦嫌「苛虐」！
    4.又原告乃一介平民百姓，一切奉公守法，亦絕無如被告所
      稱：「函請訴願人88年度至92年度支付捐贈款証明供核，
      惟訴願人逾期仍未提示捐贈資金流程」之情事，此有95年
      10月10日提出之復查補充理由書所為之陳述歷歷可資為証
      （見附件二）。
    5.再查「私文書」在法律上仍屬証據之一種，並非不具証據
      力。蓋按「私文書，經本人或其代理人簽名蓋章或按指印
      者推定為真正。」，為行政訴訟法第176 條準用，民事訴
      訟法第358 條第一項所明文規定，以本件原告所提出該佛
      學會出具之「收據」上之簽名、蓋章，既係為其本人所為
      者且在當事人間既無爭執，又與事實有關聯，依法即屬「
      真正」應非不得作為認定事實之証據。從而被告機關不為
      查証，徒以「不能僅以私文書性質之收據而認定系爭捐贈
      行為之事實」三言二語帶過，其認事用法之草率殊不足以
      昭折服。為此，提起本訴。
　(二)被告主張之理由：
    1.按「在前項核課期間內，經另發現應徵之稅捐者，仍應依
      法補徵或並予處罰，在核課期間內未經發現者，以後不得
      再補稅處罰。」為稅捐稽徵法第21條第2 項所明定。次按
      「捐贈：對於教育、文化、公益、慈善機構或團體之捐贈
      總額最高不超過綜合所得總額20 %為限。」為行為時所得
      稅法第17條第1 項第2 款第2 目之1 前段所規定。又「當
      事人主張事實須負舉證責任。倘其所提出之證據不足為主
      張事實之證明，自不能認其主張之事實為真實。」行政法
      院36年度判字第16號著有判例。
    2.原告92年度綜合所得稅結算申報，列報捐贈扣除額764,
      500 元，原查以其中對蓮德宮之捐贈715,000 元不符合規
      定予以剔除。原告不服，主張原處分機關於查核時即要求
      補齊資料以證明蓮德宮與佛學會之相關隸屬關係，並承諾
      無問題，怎可事後推翻，予以更正，實悖於正當法律程序
      且違反信賴保護原則及誠信原則乙節，查稽徵機關於核課
      期間內，經另發現應課徵之稅捐者，仍應依法補徵或並予
      處罰，被告所屬新竹縣分局依前揭規定，剔除系爭捐贈扣
      除額，在未逾核課期間內皆可依法補徵，尚無原告所稱違
      反信賴保護原則及誠信原則之情形，原核定否准認列並無
      不合，請續予維持。
    3.另原告主張行政程序法第36條明定行政機關對於行政事項
      ，有依職權調查為處分基礎所需事實之義務，故原告可因
      法律別有規定，免除舉證責任乙節，查被告機關分別於94
      年7 月21日及95年7 月5 日函請該佛學會提示89年度至92
      年度工作計畫、收支決算表等相關資料，即已依職權調查
      ，惟該佛學會僅函復未保存工作計畫等相關資料，違反協
      力查對捐贈收入之義務，則原告雖提示收據供核，惟未能
      提示捐贈之資金流程（被告機關分別於94年1 月24日及95
      年8 月17日函請原告提示捐贈資金流程及相關證明，經原
      告稱未保留相關資金流程），自不能僅以私文書性質之收
      據而認定系爭捐贈事實，原告不得依此免除舉證捐贈之資
      金流程責任，併予敘明。
    4.原告主張該捐贈收據有該佛學會及其代表人所蓋之印戳，
      復有該佛學會負責人葉佳榮君出具之切結書佐證，應屬真
      正乙節，查該佛學會未能提示各該年度之工作計畫及收支
      決算表等相關資料，違反協力查對捐贈收入之義務，如何
      能證明其所出具之收據及切結書為真實，原告主張核不足
      採。
    綜上論述：原核定及所為復查、訴願決定並無違誤，請判決
    如答辯之聲明。
　　理  由
一、本件被告代表人原為凌忠嫄，嗣於96年8 月10日由陳文宗接
    任，其聲請承受訴訟，核無不合，應予准許，合先敘明。
二、按「在前項核課期間內，經另發現應徵之稅捐者，仍應依法
    補徵或並予處罰，在核課期間內未經發現者，以後不得再補
    稅處罰。」及「捐贈：對於教育、文化、公益、慈善機構或
    團體之捐贈總額最高不超過綜合所得總額20 %為限。」為稅
    捐稽徵法第21條第2項及行為時所得稅法第17條第1項第2款
    第2目之1前段所規定。又「當事人主張事實須負舉證責任。
    倘其所提出之證據不足為主張事實之證明，自不能認其主張
    之事實為真實。」改制前行政法院36年度判字第16號著有判
    例可資參照。
三、查原告92年度綜合所得稅結算申報，原列報系爭捐贈扣除額
    764,500元，經被告機關所屬新竹縣分局初查，以其中
    715,000 元不符合列報扣除之規定，予以剔除，核定綜合所
    得總額6,071,494元，綜合所得淨額4,937,516元，補徵應納
    稅額184,652元。原告不服，申請復查，未獲變更，提起訴
    願亦遭決定駁回，遂向本院提起本件行政訴訟之事實，有原
    告92年度綜合所得稅結算申報書及核定通知書、佛學會95年
    7月17日釋佛會榮字第95071702號函覆、系爭處分、復查申
    請書及訴願書等，各附原處分卷足稽。兩造主張之事實、理
    由及陳述，有如上述整理，雙方主要爭執在：原告92年度是
    否確有系爭捐贈715,000元之事實？
四、經查：
  (一)按當事人主張有利於己之事實者，就其事實有舉證之責任，
    民事訴訟法第277 條前段定有明文，依行政訴訟法第136 條
    之規定，上開規定為行政訴訟程序所準用。又按負擔處分之
    要件事實，基於依法行政原則，為原則事實者，依上開之規
    定，固應由行政機關負舉證責任，惟限制、減免處分內容，
    如所得稅之寬減及免稅之要件事實，係例外事實，則應由納
    稅義務人負舉證責任。是納稅義務人必須證明確實具有捐贈
    之事實，始得依前述規定享有減稅之優惠，此觀諸前揭改制
    前行政法院36年判字第16號判例意旨自明。
  (二)查被告機關於95年7月5日函請新竹縣釋迦摩尼金剛佛學會（
    下稱金剛佛學會）提示88年度至92年度工作計畫、收支決算
    表、基金收支表及原告88年度至92年度之捐款流程等相關資
    料供核（見原處分卷第42頁），經金剛佛學會以95年7月17
    日釋佛會榮字第95071702號函復被告，略以，未保存工作計
    畫等相關資料，僅保留原告捐贈收據存根聯（捐款日期92年
    12 月1日，立據日期94年5月1日），以蓮德宮名義開立臨時
    收據，係因蓮德宮為其內部單位等語（見原處分卷第33頁）
    。然查，蓮德宮是否為金剛佛學會之內部單位，是否曾依程
    序向主管機關新竹縣政府核備？經新竹縣政府依被告機關函
    查事項，另函請金剛佛學會逕向被告提出說明，惟金剛佛學
    會仍未能提示相關資料以明之。次查被告機關曾函請原告提
    示89年度至92年度支付捐贈款之資金流程及相關資料供核（
    見原處分卷第43頁），原告雖提示金剛佛學會補開立之新收
    據（見原處分卷第35－41頁），惟迄未能提示相關捐贈資金
    之流程以明捐贈事實，且金剛佛學會亦未能提示收支相關帳
    證以供核對，則原告是否確有系爭捐贈事實即有疑義。參諸
    前揭所得稅之寬減及免稅之要件事實係例外事實，應由納稅
    義務人負舉證責任之意旨，原告自須確實證明具有捐贈之事
    實，始得依前述規定享有減稅之優惠，而原告所提金剛佛學
    會之收據，係因被告查核時始補開，內容是否真正已有疑問
    ，況該補開立之收據亦僅具私文書性質，其內容是否真正，
    自仍應輔以其他佐證以明之，例如金剛佛學會是年度內部會
    計財務報表或原告資金來源流程等，始符證據經驗法則。然
    查，原告竟未能提示其高達715,000元捐贈資金來源及流程
    以實其說，自不能僅因其提出有待輔證之收據，即可主張所
    陳述者為真實。本件有無捐贈事實攸關例外事實之舉證，其
    未能舉證所生之不利益，即應歸屬於負舉證責任之原告負擔
    。是原核定否准認列系爭捐贈，揆諸前揭所得稅法規定，自
    屬有據。
  (三)至原告主張被告機關推翻核定許可逕予更正乙節。查核課期
    間內，經另發現應課徵之稅捐者，仍應依法補徵或並予處罰
    ，為前揭稅捐稽徵法第21條第2項所明定，被告機關以系爭
    捐贈未符合規定，予以剔除，並於核課期間內依法補徵，尚
    無原告所稱違反誠信原則及信賴保護原則之情形，原核定否
    准認列並無不合。
五、綜上，原告所訴均委無足採，從而被告以原告92年度綜合所
    得稅結算申報，原列報捐贈扣除額中之715,000元不符合列
    報扣除之規定，予以剔除，並無違誤；復查及訴願決定予以
    維持，亦無不合。原告徒執前詞，訴請撤銷，為無理由，應
    予駁回。
六、本件訴訟標的金額未逾20萬元，為適用簡易程序事件，本判
    決爰不經言詞辯論為之；又本件待證事實已明，兩造其餘之
    攻擊防禦方法，無庸一一論斷，併予敘明。
據上論結，本件原告之訴為無理由，爰依行政訴訟法第98條第1
項前段、236 條、第233 條第1 項，判決如主文。
中　　華　　民　　國　　96　　年　 　9　　月　 29  　 日
                              第六審判庭
                                  法  官   陳鴻斌
上為正本係照原本作成。
本件以訴訟事件所涉及之法律見解具有原則性者為限，始得於本
判決送達後20日內向本院提出上訴狀並表明上訴理由，如已於本
判決宣示後送達前提起上訴者，應於判決送達後20日內補具上訴
理由（均按他造人數附繕本），且經最高行政法院許可後方得上
訴。
中　　華　　民　　國　　96　　年　  10　　月　　3　　 日
                                  書記官  陳清容
